【裁判字號】    94,選重訴,4
【裁判日期】    950227
【裁判案由】    選罷法
【裁判全文】
臺灣板橋地方法院刑事判決             94年度選重訴字第4號
公  訴  人  臺灣板橋地方法院檢察署檢察官
被      告  己○○
選任辯護人  陳德峰  律師
被      告  庚○○
上列被告等因違反選罷法案件，經檢察官提起公訴（九十四年度
選偵字第二八號），本院判決如下：
    主  文
己○○、庚○○均無罪。
    理  由
一、公訴意旨略以：被告己○○於民國九十四年三月間，即有意
    參選九十四年臺北縣縣議員，為臺北縣第十六屆縣議員選舉
    第四選區（土城市、樹林市、三峽鎮及鶯歌鎮）候選人，並
    於同年月某日，在臺北縣樹林市○○街六五號設立服務處，
    且以月薪新臺幣（下同）七萬元之代價，僱用被告庚○○擔
    任服務處主任，負責行程規劃及相關輔選事務。被告己○○
    為求順利當選，乃與被告庚○○共同基於犯意聯絡，於不詳
    時間，以不詳方式取得涼被四十六件，並於涼被外張貼「己○○後援會敬贈」字樣，準備伺機發送予有投票權之人；且
    擬贈送六十份茶葉禮盒及六十瓶紅酒予有投票權之里長，尋
    求里長之支持，並透過里長贈送茶葉及紅酒予有投票權之里
    民。被告己○○為獲得臺北縣三峽鎮嘉添里里長甲○○支持
    ，乃於九十四年六、七月間某日，透過丙○○與甲○○聯絡
    ，表示被告己○○將贈送六十份茶葉禮盒及六十瓶紅酒以尋
    求支持，惟遭甲○○拒絕。嗣於九十四年八月二十三日，經
    臺北縣調查站人員持臺灣板橋地方法院法官核發之搜索票前
    往臺北縣樹林市○○街六五號搜索，扣得印有「己○○後援
    會敬贈」字樣之涼被四十六件、印有「己○○敬贈」字樣之
    「LINE GRANDE CATHEDRALE佛朗明哥紅葡萄酒」（以下簡稱
    紅葡萄酒）六瓶、「Imperial Dragon Extra XO紅龍洋酒」
    （以下簡稱XO紅龍洋酒）五瓶及阿里山高山茶四罐，並在被
    告庚○○位於臺北縣樹林市○○街一三０號二樓住處扣得己○○文宣面紙及競選活動帽，因認被告己○○、庚○○均涉
    有違反公職人員選舉罷免法第九十條之一第一項之罪嫌。
二、按犯罪事實應依證據認定之，無證據不得認定犯罪事實；又
    不能證明被告犯罪者，應諭知無罪之判決；刑事訴訟法第一
    百五十四條第二項、第三百零一條第一項分別定有明文。另
    按認定犯罪事實應憑積極證據，倘積極證據不足以為不利於
    被告事實之認定時，即應為有利被告之認定，更不必有何有
    利之證據，最高法院三十年上字第八一六號著有判例，所謂
    「積極證據足以為不利被告事實之認定」，依據同院七十六
    年臺上字第四九八六號判例意旨，係指據為訴訟上證明之全
    盤證據資料，在客觀上已達於通常一般之人均不致於有所懷
    疑，而得確信被告確曾犯罪之程度；若未達到此一程度，而
    有合理懷疑之存在時，即無從為被告有罪之確信。再按公職
    人員選舉罷免法第九十條之一第一項投票行賄罪係以對於有
    投票權人，行求、期約或交付賄賂或其他不正利益，而約期
    不行使投票權或為一定之行使為構成要件。所謂行求係指行
    賄人自行向對方提出特定賄賂或不正當利益，以備交付之意
    ，並不以提供現實之財物為必要，期約係指雙方就期望而為
    約定，而交付賄賂係指行賄者事實上將賄賂或不正當利益交
    付受賄人收受之行為，是行為人之行為是否該當於公職人員
    選舉罷免法第九十條之一第一項之投票行賄罪，自應視行為
    人是否具有行賄之犯意，及所行求、期約或交付之財物是否
    可認係期約為投票權一定行使或不為一定行使之對價，以及
    行求、期約、交付之對象是否為有投票權人而定。對有投票
    權人交付之財物能否認係賄賂，雖非以金錢之多寡為絕對標
    準，但仍應綜合社會價值觀念、授受雙方之認知及其他客觀
    情事為判斷，足認其與要約不行使投票權或為一定之行使間
    ，具有對價之關係時，始足當之。
三、公訴人認被告己○○、庚○○涉有行求、期約賄賂罪嫌係以
    證人王永村、黃嘉祥、賴文義、洪崑松、黃宗祥、甲○○、
    吳有謀、郭俊訢、戊○○之證述及扣案之涼被四十六件、紅
    葡萄酒六瓶、XO紅龍洋酒五瓶、阿里山高山茶四罐為其主要
    依據。訊據被告己○○、庚○○均堅詞否認有何賄選之犯行
    ，均辯稱：在服務處查扣之XO紅龍洋酒是己○○所經營之公
    司普渡時用剩的，茶葉罐是服務處的人自己在使用，紅葡萄
    酒則是因為很多鄰里在舉辦自強活動時，都會要求伊等贊助
    飲料，伊等因考量到鄰里都已經有其他人贊助礦泉水、飲料
    ，所以用一桌十人、每人不超過三十元計算而改送紅酒；另
    扣案之涼被是後援會敬贈的，因當時接近中秋節，很多大樓
    舉辦晚會都邀請伊等參加並請伊等贊助抽獎禮品，所以後援
    會就提供這些涼被準備提供給大樓抽獎用，但因擔心會有賄
    選的問題，所以伊等都沒有送出去；再者，伊等根本不認識
    甲○○，也沒有透過丙○○或乙○○向甲○○表示要送他茶
    葉禮盒六十份及紅酒六十瓶，當時是聽說乙○○的文宣做的
    不錯，所以二人曾一起去拜訪乙○○，當場乙○○有打電話
    給甲○○，希望甲○○幫忙，但沒有提到紅酒、茶葉的事，
    事後因乙○○的姿態很高，伊等也沒有再請乙○○做文宣；
    另伊二人確實有去拜訪過戊○○，但已不記得有無送二罐茶
    葉給戊○○，且因戊○○與庚○○是多年好友，平時就有互
    相餽贈禮物之習慣，就算當日真有贈送二罐茶葉給戊○○，
    也是基於庚○○與戊○○間之私人情誼，伊等根本沒有賄選
    等語。
四、經查：
  (一)扣案之涼被四十六件均有以包裝紙包裝，上面並均張貼有「
    己○○後援會敬贈94.7.25 」字樣之紙條一情，已經本院當
    庭勘驗屬實（參見本院九十五年一月五日審判筆錄第三十三
    頁），而證人即巨東開發有限公司負責人李朝興亦到庭證稱
    ：「我記得在六、七月間，我要向他（指被告己○○）請領
    私人住家的裝潢款項，聽到裡面的小姐說你賺我們這麼多錢
    ，我們老闆要參選，多少要贊助一下，我說我們是小公司，
    沒有辦法贊助那麼多，他說中秋有給人家抽獎，請我們贊助
    一點，好像是涼被，我說去掉尾數不收，但是小姐說涼被才
    一萬多元，叫我贊助一下。」、「（你有無參與己○○的後
    援會？）有。」、「（你在後援會擔任何職務？）我是擔任
    所謂的召集人。」、「（贊助時買好，或是買好再贊助？）
    是我同意贊助之後才買的，賣涼被的人到我公司收款，我剛
    才說從工程款扣掉一萬多元，不是這個意思，是工程款照收
    ，我答應贊助，買後到我那裡收錢，是他們小姐和我們小姐
    聯繫，到底是何人去買的，我也不是很清楚。」、「（涼被
    買回來後，你有無看過？）我有看過一次。」、「（你看到
    時外面有無貼『己○○後援會敬贈』字樣的紙條？）有看到
    那些紙條，但是還沒有貼上去。」、「（後來涼被有無送出
    去給人家抽獎？）我有問鄧先生說，他說他不敢送，怕會被
    查，因為我是送禮的人，我當然會問己○○如何處理。」、
    「（己○○後援會敬贈字樣的紙條是何人做的？）我不知道
    ，我不知道我們公司的小姐跟賣涼被的店聯絡好請他們做的
    ，還是如何做的，我不知道。」、「（包裝上面有『己○○
    後援會敬贈』字樣是何人決定這樣寫的？）我們公司的小姐
    有問我如何弄，我說應該是用後援會的名義。」、「（後援
    會其他成員如何贊助己○○？）這一萬多元涼被是從我這邊
    付，但是其他十幾個人都有交一千元給我，等於是大家一起
    出錢。」等語（參見本院九十五年二月十五日審判筆錄第二
    十一至二十四頁、第二十六頁），足認扣案之涼被四十六件
    確係證人李朝興召集之後援會所提供，且於送至被告己○○
    服務處時，即附有「己○○後援會敬贈」字樣之紙條。
  (二)又被告雖自陳扣案之涼被本來係準備做為大樓中秋晚會抽獎
    之禮品及紅葡萄酒是準備贊助鄰里舉辦晚會時使用的等語，
    然以日前臺北縣縣議員參選人數之多，競選情況之激烈，一
    般候選人，尤其係首次參選知名度較不足之候選人，均會希
    望利用各種機會彰顯其個人特質，以加深選民之印象，且有
    關公職人員之選舉，法律並不禁止候選人從事競選活動，惟
    僅禁止候選人或他人以賄選、攻訐他人等不正方式，影響選
    民於投票時之判斷，因而為投票權一定之行使或不為一定之
    行使，是法既容許候選人得從事競選活動，故於候選人等未
    以法所禁之賄選、攻訐他人、散佈不實言論等方式從事競選
    時，自無加以禁止之理；而大樓於晚會時舉辦之摸彩，多係
    為刺激參加率或提高晚會之趣味而辦，參加者能否抽中，能
    抽中何人所提供之禮品，乃取決於不確定之機運，是因個人
    運氣較佳而抽中某特定人士所提供之禮品者，絕無認此禮品
    乃該提供禮品者為要求其為投票權一定之對價即賄賂之可能
    ，相對而言，提供禮品者亦無以此禮品對不確定之中獎者行
    賄之意，不過係係冀望經由此一提供禮品之動作，加深選民
    之印象而已；另被告己○○贊助鄰里於晚會聚餐時使用之紅
    葡萄酒，其價值不過一瓶三百元，已經證人即酒世界菸酒行
    之負責人吳有謀於警詢中證述明確（參見九十四年度選他字
    第六八號卷第十六頁），以一桌十人計算，每人所分得之紅
    酒部分不過三十元左右，以目前社會之經濟價值觀念，該等
    價值尚非得為換取選票之對價，餐間有飲用紅葡萄酒之人，
    亦無認此等紅葡萄酒乃他人欲要求其為投票權一定之對價即
    賄賂之可能，被告己○○提供此等贊助之目的亦非在換取選
    票，而係為與鄰里保持良好之關係，以加深一般選民之印象
    ；至公訴意旨雖認被告係準備伺機將涼被發送予有投票權人
    ，以求其為投票權之一定行使，惟此並未據公訴人提供任何
    積極之證據以為證明，自無從僅因扣案涼被上貼有「己○○
    後援會敬贈」等字樣即認該等涼被係準備發送予投票權人作
    為賄賂之用。因之，被告己○○雖有提供價值三百元之紅葡
    萄酒予鄰里晚會時飲用，並有意提供涼被予人摸彩，惟該等
    涼被、紅葡萄酒均與要約投票權為一定行使欠缺對價關係，
    而非屬賄賂，已如前述，是被告此部分之行為，自與賄選之
    要件有間。
  (三)再者，被告二人並未曾透過證人丙○○與證人甲○○聯絡一
    情，已經證人丙○○、甲○○到庭證述明確，是公訴意旨認
    被告係透過證人丙○○以尋求證人甲○○之支持一節，容有
    誤會；又證人甲○○於警詢中證稱：「幸聯紙器有限公司負
    責人丙○○於九十四年六、七月間打電話告訴我表示，己○○要參選下屆臺北縣第四選區縣議員，丙○○為替己○○拉
    票，希望能親自帶己○○本人來拜訪我，丙○○並表示因為
    我是三峽鎮嘉添里長，會送紅酒六十支及茶葉五、六十斤給
    我，希望我利用里長的人脈關係，於九十四年七、八月間替
    己○○在三峽地區拉票，同時要送我的紅酒六十支及茶葉五
    、六十斤，是要給我替己○○拉票時，代替己○○致贈給我
    的里民，拜託我的里民能投己○○一票，但由於我與己○○
    並無直接關係，彼此也不認識，我就拒絕丙○○的請託。」
    （參見九十四年度選偵字第二八號卷第十七頁），其於偵查
    中亦證稱：「（己○○是否曾前往拜訪你，尋求支持？）沒
    有，但是丙○○有電話與我聯絡，他是幸聯紙器公司的負責
    人，和我一樣都是紙器公會，他說要帶己○○來拜訪我，並
    說會帶六十份茶葉禮盒級六十份紅酒禮盒給我。」、「他希
    望可以尋求我的支持，但我不知道他的意思是說這些酒和茶
    葉要送給我，還是要我轉送其他人。」、「沒有，因為電話
    中我直接拒絕他的請託，所以我也沒有收到茶葉及紅酒。」
    （參見九十四年度選偵字第二八號卷第二十、二十一頁），
    其於本院審理時亦到庭證稱：「（提示調查站的筆錄，你在
    調查局所言就是你和乙○○聊天時所說的事情，調查局作筆
    錄時再說一次，只是筆錄是把乙○○說成丙○○？）對，我
    在調查站確實是這樣說的，但是是乙○○說的，不是丙○○
    說的。」等語（參見本院九十五年一月五日審判筆錄第十八
    頁），足見證人乙○○確曾向證人甲○○表示要致贈六十份
    茶葉禮盒及六十瓶紅酒予證人甲○○，惟當時向證人甲○○
    為上開表示之人既係證人乙○○，而非被告己○○或庚○○
    ，又無任何證據足資證明被告庚○○、己○○就證人乙○○
    上述所為有何犯意之聯絡或授意，自不能僅以證人乙○○所
    為上開表示係意在為被告己○○拉票，即認被告庚○○、己○○與證人乙○○有犯意之聯絡；再者，證人即臺北縣調查
    站之調查員丁○○亦到庭證稱：「四、五月間，我和黃宗祥
    去找他，他說己○○這邊有傳話過來，要贈送紅酒若干及茶
    葉若干，但是他拒絕，聊天的時候他沒有提到乙○○。」、
    「（之前甲○○和你聊天時，是說己○○本人或是己○○方
    面的人？）是說己○○那邊的人，沒有說到是哪一個人，但
    是當時有說到確定的數量，而且數量蠻大的，但是數量我已
    經忘掉了。」等語（參見本院九十五年二月十五日審判筆錄
    第十四、十七、十八頁），足見證人甲○○在與證人丁○○
    聊天時亦僅表示係「己○○那邊的人」傳話而非被告己○○
    或庚○○本人傳話。因之，對證人甲○○表示欲致贈茶葉禮
    盒六十份及紅酒六十瓶之人既非被告庚○○或己○○，又無
    任何證據足資證明被告庚○○、己○○與該傳話之人有何犯
    意之聯絡，或係經其授意，自難僅以該傳話之人係為被告己○○拉票，即認被告庚○○、己○○應就該傳話者之行為負
    共犯之責。
  (四)又被告己○○、庚○○在九十四年三月間前往證人戊○○住
    處拜訪戊○○時，固確有致贈茶葉二罐予證人戊○○之情，
    已經證人戊○○於警詢、偵查及本院審理中證述明確（參見
    九十四年十月二十八日警詢筆錄、偵訊筆錄及本院九十五年
    一月五日審判筆錄第二十七、二十九頁），惟被告己○○、
    庚○○拜訪證人戊○○時不過係九十四年三月，距離臺北縣
    第十六屆縣議員選舉登記參選截止之九十四年十月四日，尚
    有七個月之久，是時被告己○○是否確定參選，本即未定，
    實難認被告庚○○、己○○致贈予證人戊○○之茶葉罐即係
    要約其為投票權一定行使之對價；且依一般社交禮儀而言，
    一般人前往他人住所拜會時，致贈伴手禮實屬平常，輔以被
    告庚○○與證人戊○○本為舊識，此亦經證人戊○○於本院
    審理中證述屬實，友人於互訪時之餽贈，更屬人之常情，自
    難僅以被告己○○事後確有參選，即認被告己○○、庚○○
    於事前所有拜會活動時所曾致贈之伴手禮均為賄賂；況被告
    己○○、庚○○於拜訪證人戊○○時僅贈送茶葉二罐，已如
    前述，顯與起訴書所稱被告己○○、庚○○擬贈送茶葉禮盒
    六十份、紅酒六十瓶予里長之行賄情節不符。因之，被告己○○、庚○○於被告己○○確定參選前拜會證人戊○○時所
    餽贈之茶葉二罐，應屬一般社交活動之範疇，而與要約投票
    權為一定行使之對價無關，是被告此部分之行為，自與賄選
    之要件有間。
  (五)此外，公訴人所列之證人王永村、黃嘉祥、賴文義、洪崑松
    、郭俊訢等人均係證稱知悉被告己○○有意參選臺北縣第十
    六屆縣議員之事，而未述及被告己○○、庚○○有何行求、
    期約或交付賄賂之情，是證人王永村、黃嘉祥、賴文義、洪
    崑松、郭俊訢等人之證詞亦均不足為不利被告之認定。
五、綜上所述，被告己○○、庚○○所欲供作摸彩之用之涼被，
    及提供予鄰里晚會時飲用之紅葡萄酒，均非屬要約投票權為
    一定行使之對價即賄賂，且被告二人均未曾親自對證人甲○○表示欲贈送茶葉禮盒六十份及紅酒六十瓶，亦無證據足證
    被告二人有指示他人對證人甲○○為上開表示，及被告二人
    於拜訪證人戊○○所致贈茶葉二罐，僅係一般社交禮儀等情
    ，已如前述，足徵被告二人辯稱其並無行賄之意，並非無據
    。此外，本院復查無其他積極證據足資證明被告二人確有行
    求、期約賄賂之犯行，揆諸前揭意旨，既不能證明被告犯罪
    ，自應諭知無罪之判決。
據上論斷，應依刑事訴訟法第三百零一條第一項，判決如主文。
本件經檢察官黃怡華到庭執行職務。
中    華    民    國  九十五  年  二  月    二十七    日
                  刑事第十九庭  審判長法  官  白光華
                                法        官  楊志雄
                                法        官  曾淑娟
上列正本證明與原本無異。
如不服本判決，應於判決送達後十日內向本院提出上訴狀（應附
繕本），上訴於臺灣高等法院。
                                書   記   官  陳金鳳
中    華    民    國  九十五  年  三月       一       日


司法院資訊處製作；財團法人民間司法改革基金會備份。
